【裁判字號】    89,易,1216
【裁判日期】    901019
【裁判案由】    詐欺
【裁判全文】
臺灣臺南地方法院刑事判決                        八十九年度易字第一二一六號
    公  訴  人  臺灣台南地方法院檢察署檢察官
    被      告  庚○○
                丁○○
    共      同
    選任辯護人  陳昭雄
                邱玲子
右列被告等因詐欺案件，經檢察官提起公訴（八十八年度偵字第一二八五一號），本
院判決如左：
    主  文
庚○○、丁○○均無罪。
    理  由
一、公訴意旨略以：被告庚○○及其妻丁○○明知經濟拮据，已無償債能力，竟意圖
    為自己不法之所有，並基於概括犯意之聯絡，由庚○○出面，向乙○訛稱：伊已
    向地主租妥土地，要在高雄縣路竹鄉蓋一南部規模最大之中古車商場，一次需付
    二年租金，伊手頭僅有新台幣︵下同︶一、二千萬元之資金等語，致乙○陷於錯
    誤，而於民國（下同）八十八年二月五日、同年二月十二日及同年六月三十日，
    分別借予一百二十萬元、三十萬元及六十四萬元，上開之款項由乙○以電匯方式
    匯入丁○○之帳戶內，並由丁○○簽發付款人為台南區中小企業銀行府城分行、
    八十八年九月一日、金額一百二十萬元之支票一紙交付予乙○，經為付款提示不
    獲付款。庚○○夫妻復於八十八年七月間，由庚○○出面向乙○詐稱：伊有法拍
    車可出售，有利可圖等語，丁○○則在旁附和，致乙○不疑有詐，而允諾買六輛
    車，陸續以電匯方式匯款入丁○○之帳戶內共計二百九十三萬元，供為買車車款
    ，並由庚○○簽發本票交予乙○，藉以取信之，詎庚○○迄今未交車。另乙○於
    八十八年六月十四日曾以五十一萬元向庚○○購買自用小客車一輛，庚○○於交
    車後，向乙○騙稱：可以該車暫向銀行貸款，供伊週轉，伊會按時繳付本息等語
    ，致告訴人發生錯誤，以該車向花旗銀行借得六十五萬元。詎庚○○於詐取上開
    款項後，彼夫妻即逃匿無蹤，乙○始知受騙，因認被告二人共同涉有刑法第三百
    三十九條第一項之連續詐欺取財罪嫌等語。
二、本件公訴人認被告均涉有詐欺取財罪嫌，無非係以右揭事實，業據告訴人乙○指
    訴綦詳，且有買車明細表、郵局匯款執據、本票、支票、退票理由單影本存卷足
    稽及證人戊○○、己○○、丙○○之證述資為依據。惟按犯罪事實應依證據認定
    之，無證據不得推定其犯罪事實；又不能證明被告犯罪者，應諭知無罪之判決，
    刑事訴訟法第一百五十四條、第三百零一條第一項分別定有明文。又告訴人之指
    訴，係以使被告受刑事追訴為目的，是其指訴是否與事實相符，仍應調查其他證
    據，以資審認；必其所述與事實相符，而就其他方面調查，復無瑕疵可擊，始足
    據為論罪科刑之基礎；且刑法第三百三十九條第一項詐欺罪成立，以意圖為自己
    或第三人不法所有，以詐術使人將本人或第三人之物交付為要件。所謂以詐術使
    人交付，必須被詐欺人因其詐術而陷於錯誤，若其所用方法，不能認為詐術，亦
    不致使人陷於錯誤，即不構成該罪，有最高法院六十一年台上字第三０九九號、
    四十六年台上字第二六０號判例足資參照。訊據被告庚○○、丁○○均堅決否認
    有何詐欺取財犯行，被告庚○○辯稱：告訴人乙○與甲○○均為高利貸集團成員
    ，惟伊並未向乙○直接借過錢，乙○所持有伊簽發之本票，實係因伊自八十五年
    起陸續向甲○○借錢，因所借貸金額之月息高達百分之十，至八十八年所給付甲○○之金額即有三、四千萬元之多，其中仍保有憑據者即有二千九百零二萬二千
    三百五十八元，且上開給付之金額多為支付利息，實際借款金額只有二百多萬元
    而已，因伊至八十八年九月下半年已無力償還，甲○○乃將伊所簽發之本票交由
    不同之人即由甲○○、高焜、王士榮、吳國忠、林明良、李寶明等人對伊提起告
    訴，至於甲○○借給伊的錢是否係甲○○轉向乙○所調借，伊並不清楚，因伊只
    知道丁○○帳戶內有匯入向甲○○所調借之款項，不知是何人匯入，惟伊並未直
    接向乙○借貸過，亦無詐欺之行為等語；被告丁○○則辯稱：伊戶頭係交給庚○○使用，且未向乙○借過錢，伊並無詐欺之行為等語。本院經查：
（一）告訴人乙○就其指訴有於八十八年二月五日、同年二月十二日及同年六月三十
      日，分別借予被告一百二十萬元、三十萬元及六十四萬元，而上開款項並以電
      匯方式匯入被告丁○○帳戶內等情，固據其提出郵政國內匯款執據影本三紙為
      證，惟考諸告訴人乙○歷次於本案檢察官偵訊時（即八十八年度偵字第一二八
      五一號）所供上開三筆借款之情節，其首於八十八年十月十五日向臺灣台南地
      方法院檢察署提出之告訴狀中稱：「次查被告庚○○、丁○○二人明知經濟拮
      据，已無支付能力，竟意圖為自己不法之所有，分別於八十八年二月五日向告
      訴人借一百二十萬元、二月十二日借三十萬元、六月三十日借六十四萬元，以
      上事實有告訴人於上揭日期匯款予被告丁○○之郵政匯款執據影本三紙可證。
      其中一百二十萬元之借款約定八十八年九月一日返還，有被告丁○○所簽發，
      付款人為台南區中小企業銀行府城分行面額一百二十萬元之支票影本可憑，其
      餘借款則約定八十八年九月三十日清償」（見偵訊卷第三頁）；繼於偵查中先
      稱：「（問：被告除向你借六十五萬元以外，是否尚有借款？）二百六十五萬
      元」（見偵訊卷第二十八頁反面），繼稱：「（問：要告的款項多少？）買車
      部分三百四十四萬元，借款是二百三十四萬元」（見偵訊卷第三十四頁反面）
      ，復稱：「（問：庚○○共欠你多少錢？）借款二百三十四萬，購車匯給他三
      百四十三萬元，共五百七十七萬元」（見偵訊卷四十七頁），末稱：「（問：
      告庚○○詐欺多少錢？）八十八年二月五日、六月三十日、七月三十一日共借
      二百三十四萬元，．．．．．．，借款部分我匯款給他，或是他到我這拿現金
      」（見偵訊卷第七十頁反面）。微論所供上開借款金額、時間均前後不一相互
      矛盾，已難輕採為被告犯罪之證據，且告訴人乙○就有關被告係分別或同向告
      訴人借款、借款之地點及由被告何人以何種理由向告訴人訛詐借款等重要情節
      之供述均付之闕如，況遍閱本案（即八十八年度偵字第一二八五一號）偵查卷
      宗內亦無起訴書所載「由庚○○出面，向乙○訛稱：伊已向地主租妥土地，要
      在高雄縣路竹鄉蓋一南部規模最大之中古車商場，一次需付二年租金，伊手頭
      僅有一、二千萬元之資金等語」之有關上開三筆借款情節之記載，足見告訴人
      乙○電匯前揭三筆金額之原因已有未明，參以告訴人乙○於本院審理時亦供稱
      ：「（問：被告夫妻向你借款，你是如何付款？）從我自己郵局的戶頭匯給他
      的，我是透過甲○○才認識庚○○、丁○○，我認識他們七、八個月才借錢給
      他」、「（問：那你為何願意借那麼多錢給被告？）是因為他和甲○○是朋友
      ，我信任甲○○才借給他」等語明確（見本院八十九年十月三十日審判筆錄）
      ，是告訴人乙○既係透過甲○○而認識被告，則被告庚○○辯稱：其係向甲○○借款，至於甲○○所貸予之金錢是否係轉向乙○所調借其並不清楚，其只知
      道丁○○帳戶內有匯入向甲○○調借之款項，不知是由何人匯入等語，即非無
      據，從而縱認告訴人乙○確有電匯前揭三筆金額給被告，惟告訴人乙○為何匯
      款至丁○○帳戶內之原因究屬不明，自難僅因被告丁○○之帳戶內有乙○匯入
      之款項，即可遽認被告二人有施用詐術之行為。
（二）次查，被告庚○○供稱其係自八十五年起陸續向甲○○借錢，因所借貸金額之
      月息高達百分之十，至八十八年所給付甲○○之金額其中仍保有憑據者即有二
      千九百零二萬二千三百五十八元等情，業據其供明在卷可按，且有被告所提出
      之甲○○於八十七年八月份傳真給被告庚○○之帳目明細表一紙及郵政國內匯
      款執據四十紙、華南商業銀行匯款回條聯、台南市第三信用合作社匯款申請書
      、台南區中小企業銀行跨行匯出匯款申請書各一紙、支票號碼及現金償付明細
      表各一份等影本附卷可稽，而前揭傳真帳目明細表之內容復為證人甲○○於本
      院審理時到庭所自承（見本院八十九年十月三十日審判筆錄），且經本院細繹
      該紙帳目明細表，其內容係分為上下二部分：上半部記載為自八十七、三、二
      至八十七、八、二十四庚○○共借款十五次，計五百四十萬元，每筆借款之後
      面記明何時起無利（即未付利息）；明細表之右側記明：「利至十一月至四一
      五五」「本五四０萬」等語，足見其係表示前開五四０萬之借款，至當年年底
      尚有利息四百十五萬五千元未付。另其下半部係記載自八十七、九、二十八至
      八十七、十一、七庚○○共借款七次計三０五萬元，均無利（即未付利息），
      明細表之右側亦記明「利二個月六十一萬」「本三０五」等語。是依此可知，
      被告庚○○向甲○○借用三０五萬元，應付之二個月利息為六十一萬元，則借
      三０五萬元一個月應付利息為三十萬五千元，亦即月息一成，借一百萬元一個
      月利息十萬元，顯見被告供稱甲○○所借之款項均以高利計算等情，並非無據
      。再查，告訴人乙○固指稱：被告庚○○夫妻復於八十八年七月間，由庚○○
      出面向乙○詐稱伊有法拍車可出售，有利可圖，丁○○則在旁附和，致告訴人
      不疑有詐，而允諾買六輛車，陸續以電匯方式匯款入丁○○之帳戶內共計二百
      九十三萬元等情，惟此不僅為被告所堅決否認，且告訴人乙○就其有「陸續以
      電匯方式匯款入丁○○之帳戶內共計二百九十三萬元」一節亦僅提出郵政國內
      匯款執據三紙及被告庚○○簽發之本票八紙為憑，惟觀諸該三紙郵政匯款執據
      之金額僅為一百十一萬元，另本票總數之金額為五百零一萬元，與告訴人指訴
      有匯款「二百九十三萬元」之金額無一相符，且經本院細繹該八紙本票內容結
      果，不僅其上之發票日均填載為八十八年九月十五日，且八紙本票復為連號票
      據（票據號碼自００七三五二至００七三五九），有該本票八紙影本存卷可徵
      ，顯見該八紙本票均係於同日同時連續簽發完成且非作為上開告訴人匯款執據
      之相對等額擔保，至為明灼！而上開本票既非係因告訴人乙○有匯款至丁○○
      帳戶而由被告庚○○所簽發之相對等額擔保，則告訴人乙○為何會執有前揭本
      票？其持有票據之過程如何？其間已見蹊翹，參以被告庚○○供稱：因伊至八
      十八年九月下半年已無力償還，甲○○乃將伊所簽發之本票交由不同之人即由
      甲○○、高焜、王士榮、吳國忠、林明良、李寶明等人對伊提起告訴等情，亦
      有臺灣台南地方法院檢察署八十八年偵字第一二四六三號、八十八年偵字第一
      四０五三號、臺灣高雄地方法院檢察署八十八年偵字第二四二六二號、八十八
      年度偵字第二七三０六號、八十八年偵字第二三八七五號移送併辦之偵查卷宗
      可稽，足見被告庚○○辯稱其係向甲○○借款並非直接向乙○借款等語，即屬
      信而有徵，堪予採信。雖證人戊○○於偵訊時證稱：伊有經乙○介紹向庚○○
      買車云云；證人己○○亦結證：伊有向庚○○買車，車款係委請甲○○匯予庚○○云云；證人丙○○結證：曾目睹乙○交款予庚○○，有言明係買車之款，
      乙○有問何時交車，庚○○答稱一、二天可交車云云，惟細究該等證人之證詞
      均為一些不著邊際之陳述，就有關乙○係如何向被告庚○○購買何種法拍車之
      具體情節及交付何種款項之陳述均模糊以對，且復與前開調查所得不符，自難
      僅憑證人如此有嚴重瑕疵之證詞，即可遽為被告犯罪之證據。從而被告庚○○
      既非直接向告訴人乙○借款，自無所謂可對之施用詐術並致其陷於錯誤之可言
      。
（三）未查，告訴人乙○名下僅有一輛車號Ｙ８─３１４０號之自小客車，且係於八
      十八年七月十六日辦理新領牌照之新車並非法拍車等情，有交通部公路局嘉義
      區監理所台南監理站（九十）嘉監南字第９０１１１６３號函檢附之車籍資料
      影本在卷可憑，而告訴人乙○係以該車向花旗銀行辦理動產擔保設定乙節，亦
      據告訴人所自承，至於告訴人乙○如何取得該車及如何以之向花旗銀行辦理貸
      款，告訴人乙○在偵查中係以訴狀陳稱：「告訴人於八十八年六月十四日以新
      台幣五十一萬元向被告庚○○購買裕隆Ｃｅｆｉｒｏ二千西西自小客車壹部，
      而被告庚○○於交車後，向告訴人稱該車可暫向銀行貸款供其週轉，貸款本金
      利息他會按期繳納等情，告訴人不疑有他，乃向美商花旗銀行貸得六十五萬元
      ，詎被告取得該六十五萬元後隨即逃逸，亦未按期向銀行繳納貸款，顯然被告
      有詐欺告訴人六十五萬元之嫌」（見偵訊卷第二頁、第三頁）；在本院訊問時
      係供稱：「（問：你名下的汽車有幾輛？）我名下的車只有一輛Ｙ８─３１４
      ０日產二千西西的車」、「（問：你該輛有無辦理動產擔保過？）有辦理過，
      是向花旗銀行辦理的」、「（問：你辦理前開動產擔保，是否只付頭期款，而
      以其餘款項向銀行辦理動產擔保新車貸款購車？）當初大約是在八十七年時，
      我父親想買一台新車，庚○○跟我遊說說他有很多法拍車，是新車，是經銷商
      抵押貸款被法拍的，他跟我及甲○○說他跟法院關係很好，叫我籌點錢，將法
      院拍賣的車標下來，之後我就匯了六十四或六十五萬給庚○○，然後庚○○就
      說車子下來就給我，之後拖了一、二個月，庚○○叫我們去賣車，我跟庚○○
      催討後，大約在八十八年七月份，我才拿到那輛車，在拿到車之前，庚○○帶
      花旗銀行台南分行一位陳怡珍小姐，庚○○說他和他們經理關係很好，叫我將
      該輛車辦理貸款利率很低只有百分之九，我之前匯給他的錢，他說他要投資買
      別的車，所以我買Ｙ８─３１４０就變成以動產擔保方式辦理購車貸款」、「
      （問：該車的動產擔保，何人是登記為債務人？）當時動產擔保是登記我為債
      務人，庚○○是答應我說每個月的二萬一千七百多元的分期付款費用他會幫我
      付，結果他人跑掉，都是我一個人付，結果就由我本人付分期款項，之後我承
      擔不了，由我父親代付分期付款款項，是在何時付清我不清楚，所以到目前為
      止，該輛車動產擔保是否有付清我不清楚，但是我在今年大約九十年一月份我
      父親才告訴我說該輛車他已經幫我將該輛車的分期付款款項付清」等語（見本
      院九十年八月二十日訊問筆錄）。按依告訴人前後所陳「取得該車之日期」、
      「給付給庚○○之款項數額」不僅前後不相一致，且該輛車號Ｙ８─３１４０
      號自小客車係於八十八年七月十六日新領牌照之新車並非法拍車，該款車種於
      八十八年上市時之車價最低為七十九萬九千元之事實，亦有前開交通部公路局
      嘉義區監理所台南監理站函檢附之異動歷史查詢及台南市汽車商業同業公會九
      十年六月十三日（九十）南市汽商治字第０６０號函各一紙在卷可稽，足見告
      訴人供稱其係以「五十一萬元」或「六十四萬、六十五萬」即可購得該車之情
      節顯與事實嚴重不符，況經本院向美商花旗銀行台南分行函查結果，該車係告
      訴人乙○以辦理動產擔保設定方式而貸款購買之新車，且該筆申請融資之貸款
      六十五萬元係直接撥款給車商國通公司等情，業據美商花旗銀行股份有限公司
      台南分行以九十年八月十五日（九十）消管字第一七四七號函敘明白，是該筆
      六十五萬元之融資貸款既屬購車貸款且係撥付給車商，被告庚○○並未取得該
      筆款項，足見告訴人乙○指稱：係以該車向花旗銀行借得六十五萬元而供被告
      庚○○週轉云云，即屬虛枉之詞且難以憑信，益見被告庚○○供稱：伊並未向
      乙○借款等語，即屬信而有徵，堪信為真實。
三、綜上所述，被告庚○○、丁○○既未直接向告訴人乙○借款，自無所謂可對之施
    用詐術並致其陷於錯誤之可言，縱認被告庚○○向甲○○借貸而匯入被告丁○○
    帳戶內之款項，係甲○○轉向乙○調借而來之資金，此亦屬甲○○與乙○二人間
    之問題，甲○○如何向乙○借貸金錢究與被告二人無關，自難僅因被告庚○○有
    向甲○○借款即遽認被告二人有詐欺之犯行。此外復查無其他積極證據足資證明
    被告等有何詐欺取財之行為，自不能僅依告訴人前揭有嚴重瑕疵之指訴，即遽認
    被告等有詐欺取財犯行，衡之前揭規定，被告詐欺取財犯行既屬不能證明，自應
    依法為無罪之諭知，以示平允。
四、移送併辦意旨另以（臺灣台南地方法院檢察署八十八年偵字第一二四六三號、第
    一四０五三號、九十年度偵字第九一九五號、臺灣高雄地方法院檢察署八十八年
    偵字第二四二六二號、第二三八七五號、第二七三０六號）：被告二人另涉連續
    詐欺、公司法罪嫌，且與本案起訴事實有連續犯及牽連犯之裁判上一罪關係云云
    ，惟本件被告二人既均經本院為無罪之諭知，則移送併辦部分自與本案無何連續
    犯或牽連犯之裁判上一罪關係，本院自無從准予併辦，爰退回臺灣台南地方法院
    檢察署及臺灣高雄地方法院檢察署，由該檢察署檢察官另行偵辦，附此敘明。
據上論斷，應依刑事訴訟法第三百零一條第一項，判決如主文。
本案經檢察官陳昆廷到庭執行職務。
中華      民      國      九十      年      十      月    十九    日
                                  臺灣臺南地方法院刑事第二庭
                                          法  官  張  瑛  宗
右正本證明與原本無異。
如不服本判決，應於判決送達後十日內向本院提出上訴狀( 應附繕本 )。
                                          書記官  盧  立  勇
中      華      民      國      九十      年      十      月   二十二   日


司法院資訊處製作；財團法人民間司法改革基金會備份。
